臺灣高等法院臺中分院民事裁定　100年度抗字第254號
抗告人　詹鎧駿
相對人　劉明福
抗告人因與債權人苗栗縣卓蘭鎮農會與債務人劉明福等間清償借
款強制執行事件，對於中華民國100年5月6日臺灣苗栗地方法院
100年度執事聲字第10號裁定提起抗告，本院裁定如下：
    主  文
原裁定廢棄，發回臺灣苗栗地方法院。
    理  由
一、本件抗告意旨略以：抗告人為苗栗縣卓蘭鎮○○段139地號
    （下稱系爭土地）之土地承租人，於系爭土地上自行建造未
    辦理保存登記之建物（房屋坐落於苗栗縣卓蘭鎮苗豐里3鄰
    2l-22號邊），抗告人為原始建築人，自應有其所有權，又
    系爭未辦理保存登記建物之相關稅務皆由抗告人負責繳納，
    足徵抗告人為該建物之所有權人或事實上處分權人。依抗告
    人提出之土地租賃契約書及房屋稅籍資料等影本，足以證明
    抗告人符合租地建屋之情形。又依土地法第104條規定及其
    立法意旨，縱地上建物為未辦理保存登記建物，抗告人為其
    事實上處分權人，仍應得主張優先承買權，故原法院以得對
    基地行使優先承買權者，限於已在基地上建築房屋或取得房
    屋所有權之地上權人、典權人或承租人為限，自有錯誤，爰
    請求廢棄原裁定等語。
二、按基地出賣時，地上權人、典權人或承租人有依同樣條件優
    先購買之權。租用基地建築房屋，出租人出賣基地時，承租
    人有依同樣條件優先承買之權。土地法第104條第l項前段、
    民法第426條之2第l項前段分別定有明文。審其立法意旨，
    在使房屋與基地之所有權合歸於一人所有，使法律關係單純
    化，以盡經濟上之效用，並避免租賃關係消滅後，建物因無
    使用土地權限遭拆除還地，防杜紛爭。是以對於基地有地上
    權、典權或租賃關係之存在，且地上權人、典權人或承租人
    於基地上有房屋之建築者，有本條優先購買權之適用（最高
    法院69年臺上字第945號判例、84年臺上字第83號判決意旨
    參照）。
三、經查，抗告人主張為系爭土地之承租人，訂有租賃契約「租
    賃期間自民國（以下同）87年8月1日起至112年8月1日止」
    ，並於系爭土地上建築未辦理保存登記之建物（房屋坐落於
    苗栗縣卓蘭鎮苗豐里3鄰2l－22號邊，下稱系爭建物），為
    系爭建物之原始建築人，業據提出土地租賃契約書及房屋稅
    繳款書等影本為證。按自行建造未辦理保存登記之違章建築
    ，雖因違反行政上建築管理規則，致無從辦理所有權登記，
    惟並非不得為交易、讓與之標的，而土地法第104條第l項規
    定意旨，亦無限於經保存登記之房屋始有其適用。且土地法
    第104條第l項規定基地出賣時，租地建屋之承租人有依同樣
    條件優先購買之權，旨在使地上建物之利用與基地所有權合
    歸於一人，藉以發揮土地之利用價值，盡經濟上之效用，並
    避免租賃關係消滅後，建物因無使用土地權限遭拆除還地，
    防杜紛爭。違章建築既得為交易、讓與之標的，仍無礙租地
    建屋之本質，並無排除土地法第104條之適用（最高法院65
    年臺上字第530號判例、91年臺上字第2154號判決參照）。
    原審以抗告人所有之系爭建物係未辦理保存登記之建物，依
    所有權不能創設法理，認抗告人不得對系爭土地有優先購買
    權，而駁回抗告人之異議，尚有可議。抗告意旨指摘原裁定
    不當，求予廢棄，為有理由。爰予廢棄發回原法院更為適當
    處理。
四、據上論結，本件抗告為有理由，依強制執行法第30條之l，
    民事訴訟法第495條之l第l項、第492條、第95條及第78條，
    裁定如主文。
中    華    民    國   100    年    7     月    26    日
                民事第五庭    審判長法  官  陳宗鎮
                                    法  官  鄭金龍
                                    法  官  王重吉
以上正本係照原本作成。
不得再抗告。
                                    書記官  魏維廷
中    華    民    國   100    年    7     月    26    日
                                                      Ａ